臺灣高等法院高雄分院民事判決　　　　110年度上易字第170號
上　訴　人　葉榮琴　
被 上訴 人　黃淑玲　



訴訟代理人　蔡將葳律師
上列當事人間請求履行契約事件，上訴人對於中華民國110 年4
月21日臺灣屏東地方法院109 年度訴字第716 號第一審判決提起
上訴，本院於民國110 年9 月29日言詞辯論終結，判決如下：
    主      文
上訴駁回。
第二審訴訟費用由上訴人負擔。
    事實及理由
一、上訴人起訴主張：被上訴人於民國106 年3 月8 日與上訴人
    簽立不動產買賣契約憑證（下稱系爭契約），約定自上訴人
    處受讓坐落屏東縣○○鄉○○段000000000地號土地（土地
    面積分別為0.0225、0.3106公頃；下合稱系爭土地）之財政
    部國有財產署南區分署（下稱國產署南區分署）承租權（下
    稱系爭承租權）及地上作物全部，並約定讓渡價金為新臺幣
    （下同）110 萬元，付款方式為106 年3 月8 日交付定金50
    萬元，餘款60萬元（下稱系爭餘款）則於系爭承租權轉移為
    被上訴人名義後付清。詎被上訴人於辦理系爭承租權之轉讓
    後，拒絕給付餘款60萬元，再以兩造於107 年7 月16日終止
    契約書約定「107 年7 月16日雙方同意終止契約，承租權及
    地上物歸上訴人，上訴人應無息退還定金50萬元. . . 若被
    上訴人辦理轉租成功，不必退還定金」等語為由拒絕給付。
    惟被上訴人既已委託第三人辦理系爭承租權轉讓申請並取得
    系爭承租權，未依系爭契約給付餘款60萬元，已經違約，上
    訴人自得依系爭契約第7 條之約定沒收被上訴人已給付之定
    金50萬元，再請求被上訴人應給付系爭承租權之讓渡價金11
    0 萬元，為此爰依系爭契約第2 條約定提起本訴。並聲明：
    ㈠被上訴人應給付上訴人110 萬元，及自起訴狀繕本送達翌
    日起至清償日止，按年息5 ％計算之利息；㈡願供擔保，請
    准宣告假執行。
二、被上訴人則以：系爭承租權之轉讓因遲遲無法取得國產署南
    區分署之同意，兩造乃於107 年7 月16日簽訂終止契約書合
    意解除系爭契約，上訴人仍執系爭契約請求被上訴人給付11
    0 萬元，自屬無據等語，資為抗辯。並聲明：上訴人之訴駁
    回。
三、原審判決上訴人敗訴，上訴人就系爭餘款部分提起上訴，聲
    明：㈠原判決駁回上訴人後項請求之裁判應予廢棄；㈡上開
    廢棄部分，被上訴人應給付上訴人60萬元暨自起訴狀送達翌
    日起至清償日止，按週年利率5 ％計算之利息。被上訴人則
    聲明：上訴駁回。
四、本件不爭執事項：
  ㈠兩造於106 年3 月8 日簽訂系爭契約，約定上訴人將系爭承
    租權及地上物全部讓與被上訴人，並於系爭契約第2 條約定
    讓與總價為110 萬元，簽約當日由被上訴人先給付定金50萬
    元予上訴人；嗣國產署南區分署將系爭承租權移轉至被上訴
    人名下後，被上訴人再給付系爭餘款予上訴人。
  ㈡兩造復於106 年5 月5 日簽訂國有耕地承租權轉讓契約書，
    約定上訴人自願將系爭承租權無條件轉讓予被上訴人。
  ㈢被上訴人於106 年7 月18日檢附上訴人轉讓系爭承租權之相
    關資料，向國產署南區分署申請承租系爭土地，國產署南區
    分署則以上訴人未自任耕作為由，於107 年1 月24日終止國
    有耕地租約，並於107 年5 月15日至107 年6 月14日公告放
    租，適有訴外人陳昭安於107 年6 月12日以國有耕地放租實
    施辦法（下稱系爭辦法）第6 條第1 項第4 款規定「農業學
    校畢業青年」之身分申租，經國產署南區分署准予承租，並
    於108 年5 月9 日註銷被上訴人承租之申請在案。
  ㈣兩造於107 年7 月16日簽訂「終止契約書」，其內容為107
    年7 月16日兩造同意終止契約，地上權及設備歸屬被上訴人
    ，上訴人應無息退還定金50萬元，惟被上訴人仍繼續向國產
    署南區分署辦理系爭土地之承租手續，倘辦理成功，上訴人
    即不必退還50萬元定金；如1 年內無法辦成，則上訴人必須
    返還25萬元予被上訴人。
  ㈤陳昭安於108 年5 月20日以無法排除他人占有為由向國產署
    南區分署申請放棄承租系爭土地，經國產署南區分署於108
    年5 月27日同意終止原訂耕地租約。
  ㈥被上訴人則於108 年7 月5 日以系爭辦法第6 條第1 項第1
    款「中華民國82年7 月21日前已實際耕作之現耕人或繼受其
    耕作之現耕人」之身分申請承租系爭土地，經國產署南區分
    署簽准放租。被上訴人並於109 年3 月11日與國產署南區分
    署簽訂國有耕地放租租賃契約書，租期自108 年8 月1 日起
    至117 年12月31日止。
五、因上訴人上訴係依系爭契約之約定，僅就系爭餘款為請求，
    則本件爭點為：上訴人依系爭契約第2 條約定請求被上訴人
    給付系爭餘款有無理由？茲論述本院之判斷如下：
  ㈠按當事人本於自主意思所締結之契約，若其內容不違反法律
    強制規定或公序良俗，且未經撤銷，基於私法自治及契約自
    由原則，即成為當事人間契約相關行為之規範；又如當事人
    間訂立新契約，以變更或廢除舊契約，則彼此間之權利義務
    關係，自應依新契約定之。次按，法律行為之合意解除與終
    止不同，前者則係契約當事人依雙方之合意，使原屬有效之
    契約歸於消滅；而終止契約，係當事人雙方合意使繼續性之
    契約關係向將來消滅之意思合致，究為合意終止或解除契約
    ，自應依契約之性質併斟酌當事人之真意以決之。
  ㈡經查：
  ⒈被上訴人於兩造簽訂系爭契約後，雖以系爭辦法第6 條第1
    項第5 款之規定，向國產署南區分署申租系爭土地，惟系爭
    土地其後由國產署南區分署於107 年6 月12日放租予第三人
    陳昭安，並於108 年5 月9 日註銷被上訴人之承租申請，此
    為兩造所不爭（見不爭執事項㈠～㈢），並有國產署南區分
    署108 年5 月9 日台財產南屏三字第10833020830 號函可憑
    （見原審卷一第129-130 頁）。而陳昭安於取得系爭土地之
    承租權後，另於108 年5 月20日始以因無法排除他人占用，
    向國產署南區分署申請放棄系爭土地之承租，亦有國產署南
    區分署108 年5 月27日台財產南屏三字第10807045920 號函
    可證（見原審卷一第131-132 頁）。是被上訴人於簽訂系爭
    契約後至108 年5 月20日，因未取得系爭承租權，系爭餘款
    給付條件尚未成就而無庸給付，應可認定。
  ⒉嗣兩造於系爭契約履行完畢前，於107 年7 月16日另簽訂「
    終止契約書」，其內容記載：「中華民國107 年7 月16日甲
    （指被上訴人）乙（指上訴人）雙方同意終止契約，地上權
    及設備歸屬甲方，乙方依約應無息退還訂金新台幣50萬元整
    ，然甲方念雙方情意，繼續努力辦理長治鄉昌榮段1012、10
    13等二筆土地承租手續，倘若辦理成功，則乙方就不用退還
    訂金。若一年內無法辦成則乙方必須返還25萬元整予甲方」
    等語，有終止契約書可參（見原審卷一第127 頁）。上訴人
    雖否認上開終止契約書所載「終止」之契約標的為系爭契約
    ，惟兩造於簽訂上開終止契約書前，亦僅有簽訂系爭契約及
    國有耕地承租權轉讓契約，別無其他契約，此為上訴人所不
    爭（見原審卷一第180 頁），又國有耕地承租權轉讓契約，
    既係為供被上訴人併與系爭契約執之向國產署申請承租系爭
    土地（見原審卷一第164 頁、原審卷二106 年7 月18日承租
    國有耕地申請書附件），佐以該終止契約書之內容，既提及
    「訂金」「50萬元」及「辦理昌榮段1012、1013地號等二筆
    土地承租手續」等語，核與系爭契約所載之定金50萬元及轉
    讓承租標的為昌榮段1012、1013地號土地相符，堪認上揭終
    止契約書中所載「終止」之標的，應為系爭契約無訛。
  ⒊上開系爭契約書，雖言「終止」系爭契約，然系爭契約既係
    由被上訴人向上訴人買受系爭承租權，性質上非繼續性契約
    ，故依文義及兩造真意，實係合意解除系爭契約，並另行約
    定應如何及是否應返還由被上訴人交付予上訴人之定金，以
    及系爭土地上地上物權權利之歸屬。系爭契約既經兩造合意
    解除，上訴人再援引系爭契約第2 條之約定，請求被上訴人
    給付系爭餘款，即無理由。
  ⒋上訴人雖復稱被上訴人如於106 年7 月18日第1 次申請之際
    ，即以系爭辦法第6 條第1 項第1 款所定「中華民國82年7
    月21日前已實際耕作之現耕作人或繼受其耕作之現耕人」之
    身分承租，即取得最優先順位之承租權，而無庸再簽立終止
    契約書，自有可歸責之事由云云。然因被上訴人否認知悉於
    106 年7 月18日第1 次提出申請時，可以系爭辦法第6 條第
    1 項第1 款之身分提出申請，且系爭契約未約明被上訴人應
    以何身分提出承租之申請，實難認被上訴人於第1 次提出承
    租申請時，係基於損害上訴人之目的，刻意以系爭辦法第1
    項第5 款之身分為之。況上訴人其後既簽署前開「終止契約
    書」，而與被上訴人合意解除系爭契約，系爭契約即已因解
    除而失其效力。
  ㈢綜上，上訴人依系爭契約第2 條之約定，請求被上訴人給付
    系爭餘款，即無理由。
六、綜上所述，上訴人依系爭契約之法律關係，請求被上訴人給
    付系爭餘款及遲延利息，為無理由而不應准許。從而原審為
    上訴人敗訴之判決，並無不合。上訴論旨指摘原判決不當，
    求予廢棄改判，為無理由，應駁回上訴。又本件事證已明，
    兩造其餘攻防及證據，因認不足以影響本判決之結果，爰不
    逐一論列。
七、據上論結，本件上訴為無理由，依民事訴訟法第449 條第1
    項、第78條，判決如主文。
中    華    民    國   110    年    10    月    27    日
                            民事第二庭
                                審判長法  官  黃國川
                                      法  官  何佩陵
                                      法  官  李怡諄
以上正本證明與原本無異。
本件不得上訴。
中    華    民    國   110    年    10    月    27    日
                                      書記官  郭蘭蕙